臺灣高等法院刑事判決　　　　　　　　　　　　　九十一年度上訴字第二八號
　　上　訴　人　臺灣宜蘭地方法院檢察署檢察官
　　被　　　告　乙○○
　　選任辯護人　李秋銘
　　　　　　　　黃金亮
右上訴人因被告誣告案件，不服臺灣宜蘭地方法院九十年度訴字第一０八號，中華民
國九十一年八月十六日第一審判決（起訴案號：臺灣宜蘭地方法院檢察署八十九年偵
字第三五四八號、八十九年偵字第二五六三號、八十九年偵字第三０００號、九十年
偵字第三五０號），提起上訴，本院判決如左：
    主  文
上訴駁回。
    理  由
一、公訴意旨略以：被告乙○○原為北宏實業股份有限公司（北宏公司）之董事長，
    其明知如附表所列之支票為其公司所收取之支票，而為其公司之會計甲○○所收
    受，並以其中一部分轉交予其公司之客戶以支付貨款，竟以甲○○未將上開支票
    交付於其本人過目之情況下，即基於概括之犯意，意圖使甲○○受刑事處分，而
    連續於附表所列之時地以甲○○侵占上開支票之名義，掛失止付，並委由不知情
    之李琪麟於上開支票掛失止付後，向宜蘭地方法院聲請公示催告程序，因認被告
    涉有刑法第一百六十九條第一項之誣告罪嫌。
二、按犯罪事實應依證據認定之，無證據不得推定其犯罪事實，刑事訴訟法第一百五
    十四條定有明文。又認定不利於被告之事實，須依積極證據，苟積極證據不足為
    不利於被告事實之認定時，即應為有利於被告之認定，更不必有何有利之證據。
    另被告之自白，經查明與事實不符者，自不得採為證據。最高法院三十年上字第
    八一六號及三十年上字第二七八五號判例意旨參照。復按所訴之事實未能積極的
    證明為虛偽，則衹能以證據不充分之故，為被誣告人未予判罪之原因，自不能據
    以推定告訴人所訴為誣告。誣告罪之成立，以告訴人所訴被訴人之事實必須完全
    出於虛構為要件，若有出於誤會或懷疑有此事實而為申告，以致不能證明其所訴
    之事實為真實，縱被訴人不負刑責，而告訴人本缺乏誣告之故意，亦難成立誣告
    罪名。（最高法院二十年上字第三０七號、四十四年台上字第八九二號可資參考
    ）
三、公訴意旨認為被告涉有誣告罪嫌係以下列證人證言、物證及推論為主要論據：(一)
    證人甲○○證稱：北宏公司之前因週轉不靈，因伊本身亦為公司之股東，所以伊
    前後有私人拿出數百萬元供公司週轉，而上開支票中，有些是給付公司之貨款予
    公司之客戶，伊取用上開支票均有經過公司股東及總經理張書致之同意，被告對
    於支票用於何處均知情等語；(二)證人即北宏公司之總經理張書致證稱：甲○○是
    經過伊同意才處分上開支票，且公司因公司本身之支票無使用，才以上開支票給
    付客戶，甲○○之作為均有經股東開會同意，被告對上情均知悉等語；(三)證人即
    北宏公司之監察人蔡義章亦證稱：被告對公司之帳目均已知悉也看過帳冊，並知
    道上開支票有部分已轉手他人，因上開帳冊資料於八十九年五月八日已交給被告
    ，而被告在取得帳冊之後才去止付，故被告應知支票用往何處等語；(四)票據交換
    所退票理由單、系爭支票影本、掛失止付票據提示人資料查報表、宜蘭地方法院
    八十九年羅催字第一九六號、二０三號、二一０號、二一六號聲請公示催告案件
    卷宗影本等物證。
四、訊據被告乙○○，固坦承有於附表所列之時地以會計冒領支票之名義將上開支票
    掛失止付，惟否認有何誣告之犯行，辯稱：甲○○係伊公司之股東兼會計，支票
    須經甲○○收受後入帳，惟上開支票經甲○○收取後，並未入帳，且甲○○在經
    伊要求後，亦未將上開支票交出，伊因此認為甲○○侵占上開支票，才掛失止付
    ；再者，公司股東曾經協議過，公司之客票一定要先入帳，不得任意使用，我委
    任李琪麟對公司帳目進行核對後，發現公司之客票之流向有問題，方才針對系爭
    票據進行止付之程序等語。經查：
  (一)被告因懷疑會計冒領使用系爭支票，而對於附表所示之系爭票據於附表所示之時
    間進行掛失止付之事實，業據被告坦承不諱，且有退票理由單、遺失票據申報書
    等物證在卷可稽（見臺灣士林地方法院檢察署九十年偵字第一八六一號偵查卷第
    十六頁至二五頁，臺灣宜蘭地方法院檢察署八十九年偵字第二五六三號卷第十八
    頁至二九頁、第三六頁至三九頁、四五至四九頁，九十年偵字第三五０號卷第二
    頁至第七頁），此部分事實應堪認定，先此敘明。
  (二)又查，被告與北宏公司會計甲○○間，曾因公司帳目問題發生爭執，而寄發存證
    信函一紙，請求甲○○及北宏公司其他股東將公司帳冊交出供其核對，此有存證
    信函一紙附卷可稽（見台灣士林地方法院檢察署八十九年偵字第七一一一號偵查
    卷第五頁），並經證人即北宏公司股東張青衿於原審結證稱：被告與甲○○之間
    因為帳目與傳票間有誤會，所以才把帳冊收回去核對等語相符（見原審卷第一三
    ０頁），是被告與甲○○間確曾因帳目問題發生爭執之事實應足認定，而經此一
    存證信函催告後，公司總經理張書致、股東曾美珠、蔡義章等人分別於八十九年
    五月二日、八十九年六月七日，將北宏公司八十八年度帳冊、八十八年、八十九
    年一月至四月之帳冊、傳票交與被告核對之事實，亦據證人即北宏公司總經理張
    書致、股東甲○○、蔡義章、曾美珠等人證述屬實（見原審卷第一二九頁至一三
    ０頁），並有領取收據一紙在卷可稽（見前揭八十九年偵字第七一一一號偵查卷
    第六頁）；再者，被告因質疑公司會計甲○○對於帳目記載之真實性，故而寄發
    存證信函解除甲○○之會計職務，此亦有存證信函一紙附卷可稽（見前揭八十九
    年偵字第七一一一號偵查卷第三十三頁），由前揭人證、物證及被告多次針對公
    司帳目問題寄發存證信函予公司股東，以及因為質疑會計甲○○之記帳真實性而
    解雇甲○○之種種行為以觀，本件被告針對系爭支票進行止付程序之前，確實曾
    對於公司之實際帳目支出情形及會計甲○○記帳真實性提出強烈懷疑，則被告止
    付系爭票款之動機，係基於強烈懷疑系爭票據之使用及流向，其目的係為確實查
    核公司資金之流向，可見被告所為掛失止付之舉動及動機即非憑空杜撰，與誣告
    罪之主觀構成要件要素自屬有間。
  (三)再查，北宏公司股東曾於第二次臨時股東大會中決議：公司客票一概由公司存入
    進出銀行，嗣後公司調撥現金，概由公司支票支付，此有會議紀錄一紙在卷可稽
    （見九十年士簡字第三八號民事卷宗影本），且此一決議內容亦經證人甲○○、
    張書致、蔡義章等證述屬實（見原審卷第一五三頁至一五五頁、第一八三頁）；
    再者，證人蔡義章到庭結證稱：公司票遭退票後，我們曾經以客票換回公司票，
    總經理張書致曾告訴我有受到董事長（即被告）之授權，至於被告如何授權之詳
    情我並不清楚，我是經由張書致才知道被告有授權給他等語（見原審卷第八一、
    八二頁）；證人曾美珠結證稱：甲○○拿走好幾十張客票，我們都知道，因為公
    司的票發生退票，所以我們拿客票去與客戶換回公司支票，整個交換票據過程被
    告從來沒有參與，全程都是張書致在做，張書致告訴我們他有請示被告等語（見
    原審卷第一三一頁）；證人甲○○結證稱：本件客票處理方式是透過張書致與被
    告聯絡，至於張書致有無告訴被告我不知道等語（見原審卷第一八０頁），由前
    述證人證述得見，證人曾美珠、甲○○、蔡義章等人對於被告是否確實知悉系爭
    客票用於換回公司退票，以及此一換票方式是否確實經由被告授權一事均係透過
    證人張書致轉述，證人等均無法肯認，況證人張書致於原審結證稱：公司跳票後
    ，以客票暫付貨款，公司股東都知道，因為是經過協議才這樣做，但協議當時被
    告並不在現場等語（見原審卷第一八四頁），綜上所述，本件股東決議以客票暫
    付貨款之協議過程，被告並未參與，而被告是否確實知悉決議內容，證人甲○○
    、蔡義章等均無法確認，僅有證人張書致一人證述，而證人張書致之證言欠缺其
    他證據佐之，況證人張書致及北宏公司間因本件帳目與被告產生爭執，且對於是
    否通知被告一事，其為直接當事人，就此一部份之證述內容具有直接利害關係，
    其證言難免有偏頗之虞，尚難據為被告不利之認定。再輔以北宏公司股東間既曾
    針對公司客票之處理達成協議（公司客票一概進公司帳戶），因此，被告於核對
    帳目後，對於系爭客票並未存入公司帳戶之處理方式及流向產生合理懷疑，亦不
    違常情，因此為求保全自己及公司利益之目的而掛失止付之行為，亦難認為其係
    基於意圖使他人受刑事訴追之目的而為之。
五、綜上所述，本件被告對於系爭支票進行掛失止付之行為，係因懷疑北宏公司之帳
    目記載真實性，以及對於公司所收回之客票流向產生質疑，而非出於意圖使甲○
    ○受刑事訴追之目的，而係出於合理懷疑，縱其對於系爭票據之流向發生誤認，
    然如前所述，若對於事實出於誤認，而非主觀上故意使他人受刑事訴追，則其所
    為與誣告罪之構成要件仍屬有異，此外，本院復查無其他積極證據，足以證明被
    告意圖使甲○○受刑事訴追而謊報甲○○冒領、並掛失止付，誣告他人犯罪之處
    ，要難以刑法第一百六十九條誣告罪相繩，原審據以諭知被告無罪判決，經核於
    法並無不合。公訴人依被害人甲○○之請求提起上訴，仍執陳詞指摘原判決不當
    ，非有理由，上訴應予駁回。
據上論斷，應依刑事訴訟法第三百六十八條，判決如主文。
本案經檢察官王安明到庭執行職務
中      華      民      國    九十一    年     十一     月    二十九    日
                              台灣高等法院刑事第七庭
                                  審判長法  官  吳  啟  民
法  官  施  俊  堯
                                        法  官  蘇  隆  惠
右正本證明與原本無異。
檢察官如不服本判決應於收受送達後十日內向本院提出上訴書狀，其未敘述上訴之理
由者並得於提起上訴後十日內向本院補提理由書（均須按他造當事人之人數附繕本）
。
                                        書記官  周  素  秋
中      華      民      國    九十一    年     十一     月    二十九    日
附表：
附表一：（八九偵二五六三號卷）
１、付款人：陽信銀行社中分行，票號ＡＡ0000000，發票人陳再興，面額新
    台幣（下同）４６９５０元，到期日八十九年六月三十日，乙○○於八十九年六
    月二十八日向陽信銀行社中分行掛失。
２、付款人：彰化銀行宜蘭分行，票號ＮＦ0000000，發票人高圳義，面額新
    台幣（下同）３９０００元，到期日八十九年七月十五日，乙○○於八十九年七
    月三日向彰化銀行宜蘭分行掛失。
附表二：（八九偵三０００號卷）
１、付款人：華南銀行宜蘭分行，票號ＦＢ0000000，面額新台幣（下同）２
    ７８６１５元，乙○○於八十九年七月三日向華南銀行宜蘭分行掛失。
附表三：（八九偵三五四八號卷）
１、付款人：台灣省合作金庫宜蘭支庫，票號ＧＣ0000000，發票人慧灑水電
    行，面額新台幣（下同）４８７５００元，到期日八十九年六月二十日，李琪麟
    於八十九年六月十九日向台灣省合作金庫宜蘭支庫掛失。
２、付款人：三星農會，票號ＦＡ0000000，發票人陳信義，面額新台幣（下
    同）３１７６００元，到期日八十九年六月二十五日，乙○○於八十九年六月二
    十三日向三星農會掛失。
３、付款人：華南銀行宜蘭分行，票號ＦＢ0000000，發票人陳勳潛，面額新
    台幣（下同）２２７４３２元，到期日八十九年六月三十日，乙○○於八十九年
    六月二十三日向華南銀行宜蘭分行掛失。
４、付款人：台灣企銀羅東分行，票號ＡＱ0000000，發票人劉石純，面額新
    台幣（下同）１０７５００元，到期日八十九年七月十日，乙○○於八十九年七
    月三日向台灣企銀羅東分行掛失。
５、付款人：華南銀行宜蘭分行，票號ＦＢ0000000，發票人陳勳潛，面額新
    台幣（下同）２８７６１５元，到期日八十九年七月三十一日，乙○○於八十九
    年七月三日向華南銀行宜蘭分行掛失。
６、付款人：合作金庫宜蘭支庫，票號ＧＣ0000000，發票人慧灑水電行，面
    額新台幣（下同）１７７７００元，到期日八十九年七月十日，乙○○於八十九
    年七月三日向合作金庫宜蘭支庫掛失。
７、付款人：合作金庫羅東支庫，票號ＩＧ0000000，發票人林厚志，面額３
    ２５５０元，到期日八十九年七月三十日，乙○○於八十九年七月三日向合作金
    庫羅東支庫掛失。
８、付款人：彰化銀行羅東分行，票號ＰＧ0000000，發票人游永田，面額２
    ６３９００元，到期日八十九年六月三十日，乙○○於八十九年六月二十九日向
    彰化銀行羅東分行掛失。
９、付款人：中國農民銀行羅東分行，票號Ｚ0000000，發票人全瑞昌工程股
    份有限公司，面額４９８７１７元，到期日八十九年六月三十日，乙○○於八十
    九年六月二十九日向中國農民銀行羅東分行掛失。
１０、付款人：台灣企業銀行宜蘭分行，票號ＡＵ0000000，發票人黃燦鋒，
      面額７６５３００元，到期日八十九年八月十五日，乙○○於八十九年六月二
      十九日向彰化銀行宜蘭分行掛失。
１１、付款人：台灣企業銀行宜蘭分行，票號ＡＵ0000000，發票人黃燦鋒，
      面額３６５３００元，到期日八十九年七月十五日，乙○○於八十九年六月二
      十九日向彰化銀行宜蘭分行掛失。
１２、付款人：台灣企業銀行宜蘭分行，票號ＡＵ0000000，發票人聯禾有線
      電視股份有限公司，到期日八十九年六月三十日，面額１６１７００元，乙○
      ○於八十九年六月二十九日向台灣企業銀行宜蘭分行掛失止付。
附表四：（九十偵三五０卷）
１、付款人：第一行中和分行，票號ＮＡ0000000，發票人雍銓營造工程有限
    公司，到期日八十九年七月三十一日，面額１６８１０元，乙○○於八十九年七
    月六日掛失。
２、付款人：第一行中和分行，票號ＮＡ0000000，發票人雍銓營造工程有限
    公司，到期日八十九年九月十五日，面額２２９４２５元，乙○○於八十九年七
    月六日掛失。
